ACORDAO-COMPLETO-2367253

ACÓRDÃO 8828/2019 ATA 32/2019 - PRIMEIRA CÂMARA

VISTOS, relatados e discutidos estes autos em que se apreciam recursos de reconsideração interpostos por Jaime Barbosa da Silva e C.F. Sousa Comércio & Serviços de Construção Ltda. em face do Acórdão 12878/2018-TCU-Primeira Câmara, por meio do qual o Tribunal julgou suas contas irregulares, imputou-lhes débito solidário de R$ 550.187,99, em valores históricos, além de aplicar-lhes multa individual de R$ 150.000,00.
ACORDAM os Ministros do Tribunal de Contas da União, reunidos em Sessão da Primeira Câmara, diante das razões expostas pelo Relator, em:
9.1. com fundamento no parágrafo único do art. 32 da Lei 8.443/1992, não conhecer do recurso de reconsideração interposto por C F Sousa Comércio & Serviços de Construção Ltda.;
9.2. com fundamento nos arts. 32, inciso I, e 33 da Lei 8.443/1992, conhecer e negar provimento ao recurso de reconsideração interposto por Jaime Barbosa da Silva, mantendo-se inalterado o Acórdão 12878/2018-TCU-Primeira Câmara;
9.3. dar ciência deste Acórdão aos recorrentes.

Recursos de Reconsideração interpostos por Jaime Barbosa da Silva e C.F. Sousa Comércio & Serviços de Construção Ltda contra Acórdão que, em sede de Tomada de Contas Especial, julgou suas contas irregulares, imputou-lhes débito e aplicou-lhes multa.

Primeira Câmara

Município de Óbidos - PA.

3. Recorrentes: C F Sousa Comércio & Serviços de Construção Ltda. (10.571.328/0001-11); Jaime Barbosa da Silva (XXX.550.852-XX)

13.1. Ministros presentes: Walton Alencar Rodrigues (Presidente), Benjamin Zymler, Bruno Dantas (Relator) e Vital do Rêgo.
13.2. Ministros-Substitutos presentes: Augusto Sherman Cavalcanti e Weder de Oliveira.

ACORDAO-COMPLETO-2384651

Acórdão 3148/2020 - Primeira Câmara

ACORDAO-COMPLETO-2428256

Acórdão 9738/2020 - Primeira Câmara

Jaime Barbosa da Silva e outros

BRUNO DANTAS

Ministro-Substituto Augusto Sherman Cavalcanti.

Cuidam os autos de recursos de reconsideração interpostos por Jaime Barbosa da Silva (CPF XXX.550.852-XX) , ex-Prefeito de Óbidos/PA (períodos de 2005-2008 e 2009-2012) , e por C F Sousa Comércio & Serviços de Construção Ltda. (peças 42 e 46) contra o Acórdão 12878/2018-TCU-Primeira Câmara.
A tomada de contas especial que deu origem a estes autos foi instaurada pela Fundação Nacional de Saúde (Funasa/MS) em razão da inexecução parcial do objeto pactuado no Termo de Compromisso TC/PAC 85/2010 (Siafi 666551) , que teve por objeto original a execução de 490 módulos sanitários domiciliares.
A deliberação recorrida, relatada pelo Min. Augusto Sherman, apresentou o seguinte teor:
"9.1. considerar revel a empresa C. F. Sousa Comércio & Serviços de Construção Ltda., com fulcro no art. 12, § 3º, da Lei 8.443/1992, dando-se prosseguimento ao processo;
9.2. com fundamento nos arts. 1º, inciso I, 16, inciso III, alínea "c", e § 2°, da Lei 8.443/1992 c/c os arts. 19 e 23, inciso III, da mesma lei, e com os arts. 1º, inciso I, 209, inciso III, 210 e 214, inciso III, do Regimento Interno/TCU, julgar irregulares as contas do Sr. Jaime Barbosa da Silva, prefeito municipal de Óbidos/PA à época dos fatos, e da empresa C. F. Sousa Comércio & Serviços de Construção Ltda., condenando-os solidariamente ao pagamento da quantia a seguir especificada, com a fixação do prazo de quinze dias, a contar da notificação, para que comprovem, perante este Tribunal (art. 214, inciso III, alínea "a", do Regimento Interno) , o recolhimento da dívida aos cofres do Tesouro Nacional, atualizada monetariamente e acrescida dos juros de mora, calculados a partir das datas discriminadas, até a data do recolhimento, na forma prevista na legislação em vigor:
	VALOR ORIGINAL (R$) 
	DATA DA OCORRÊNCIA

	107.363,41
	6/12/2011

	305.000,00
	7/3/2012

	17.000,00
	25/4/2012

	20.620,00
	10/7/2012

	1.089,57
	5/9/2012

	99.115,01
	28/12/2012

9.3. aplicar ao Sr. Jaime Barbosa da Silva e à empresa C. F. Sousa Comércio & Serviços de Construção Ltda., individualmente, a multa prevista no art. 57 da Lei 8.443/1992 c/c o art. 267 do Regimento Interno, no valor de R$ 150.000,00 (cento e cinquenta mil reais) , com a fixação do prazo de quinze dias, a contar da notificação, para que comprovem, perante este Tribunal (art. 214, inciso III, alínea "a", do Regimento Interno) , o recolhimento da dívida aos cofres do Tesouro Nacional, atualizada monetariamente desde a data deste acórdão até a do efetivo recolhimento, se for paga após o vencimento, na forma da legislação em vigor;
9.4. autorizar, desde logo, nos termos do art. 28, inciso II, da Lei 8.443/1992, a cobrança judicial das dívidas, caso não atendidas as notificações; 
9.5. encaminhar cópia desta deliberação ao Procurador-Chefe da Procuradoria da República no Estado do Pará, nos termos do § 3º do art. 16 da Lei 8.443/1992 c/c o § 7º do art. 209 do Regimento Interno do TCU, para adoção das medidas que entender cabíveis; e
9.6. encaminhar à Receita Federal do Brasil cópia das notas fiscais 019, 037, 047, 068 e 136 (peça 1, p. 159-168) , documentos emitidos pela empresa C. F. Sousa Comércio e Serviços de Construção Ltda. sem a retenção da contribuição social previdenciária de 11%, e cópia do Parecer Financeiro Funasa 131/2015 (peça 1, p. 179-185) , para a adoção das providências que o órgão entender cabíveis;
9.7. dar ciência desta deliberação aos responsáveis e à Funasa."
Admitido o processamento do recurso interposto por Jaime Barbosa da Silva, porquanto preenchidos os requisitos previstos no art. 33 da Lei 8.443/1992, conferi efeito suspensivo aos itens 9.2, 9.3 e 9.4 do acórdão recorrido em relação ao recorrente, estendendo-o aos condenados em solidariedade. (peça 54) 
Quanto ao segundo recorrente, observei que a interposição do recurso se deu em inobservância ao prazo de 15 (quinze) dias, tampouco trouxe aos autos documentos novos capazes de suplantar a intempestividade. Pelo contrário: a irresignação é meramente jurídica e argumentativa, viável apenas se observado fosse o prazo legal do recurso (peça 54) .
Por essas razões, não conheci do recurso interposto pela C.F. Sousa Comércio & Serviços de Construção Ltda., por intempestividade e ausência de documentos novos, conforme o art. 33 da Lei 8.443/92 e na forma do art. 51 da Resolução-TCU 259/2014, sem prejuízo de lhe aproveitar eventual provimento do recurso interposto pelo primeiro recorrente, no que concerne às circunstâncias objetivas, à luz do art. 161 do RI/TCU (peça 54) .
Instruído o presente feito, faço reproduzir, com os ajustes que julgo pertinentes, o breve histórico, exame técnico e encaminhamento oferecidos pela Secretaria de Recursos deste Tribunal (peça 59) , que contou com a anuência do corpo diretivo da unidade (peças 60-61) e do Ministério Público junto ao TCU (peça 62) :
"HISTÓRICO
2. Trata-se de tomada de contas especial (TCE) instaurada pela Fundação Nacional de Saúde (Funasa/MS) em desfavor de Jaime Barbosa da Silva, ex-prefeito municipal de Óbidos/PA (gestões 2005-2008 e 2009-2012) , e da empresa C. F. Sousa Comércio & Serviços de Construção Ltda., em razão da inexecução parcial do objeto pactuado no Termo de Compromisso TC/PAC 85/2010 (Siafi 666551) (peça 1, p. 26-28) , que teve por objeto original a execução de 490 módulos sanitários domiciliares.
2.1. O ajuste foi previsto no valor total de R$ 3.296.763,90, sendo R$ 3.131.921,66 de responsabilidade do concedente e R$ 164.842,24 a título de contrapartida da municipalidade. No entanto, devido a irregularidades na execução da obra, apenas a primeira parcela foi repassada, no valor de R$ 939.576,66 (peça 1, p. 77) . A vigência do convênio foi de 31/12/2010 a 20/9/2014 (peça 1, p. 64, 73-74, 76, 78, 80, e 100-101 e 224) .
2.2. A partir de cinco fiscalizações in loco  (10/12/2002, 28/8/2013, 3/12/2013, 25/9/2014 e 28/4/2015) , os técnicos da Funasa constataram a execução de somente 61 módulos sanitários, o que corresponderia a execução física de 12,39%, e que em nenhum dos módulos sanitários concluídos houve execução do rufo, deixando de ser empregado na execução destes módulos o montante de R$ 1.864,34.
2.3. No parecer financeiro relativo à análise da prestação de contas final (peça 1, p. 179-185) , consignou-se que, além da inexecução parcial constatada nas fiscalizações in loco, foram constatadas outras irregularidades na execução financeira dos recursos, quais sejam:
a) notas fiscais 068, no valor de R$ 20.620,00, e 136, no valor de R$ 99.115,01 (peça 1, p. 165-167) expedidas pela empresa C. F. Sousa Com. & Serv. Ltda. Em 9/7/2012 e 28/12/2012, respectivamente, portanto, após o término da vigência do respectivo contrato de empreitada da obra (Contrato 022/2011, peça 1, p. 115-117) , ocorrido em 26/4/2012;
b) notas fiscais constantes da prestação de contas não apresentam o atestado da execução dos serviços faturados pelo fiscal da obra;
c) as cópias dos documentos fiscais também não contêm identificação do Termo de Compromisso;
d) não foram apresentados os boletins de medição da obra;
e) apesar de a execução física da obra ter alcançado somente o percentual de 12,43% do total projetado, equivalente ao valor de R$ 409.872,90, referente a sessenta e um módulos sanitários executados integralmente, houve pagamento do montante de R$ 988.735,01 à empresa C. F. Sousa Comércio & Serviços de Construção Ltda-ME, caracterizando pagamento sem a devida contraprestação no valor de R$ 578.862,11; e
f) não foram efetuados os recolhimentos/pagamentos do INSS, alíquota de 11% incidente sobre os serviços (mão-de-obra) , das notas fiscais 19, 37, 47, 68 e 136.
2.4. No âmbito do TCU, o ex-prefeito e a empresa C. F. Sousa Comércio e Serviços foram citados (peças 9 e 10) . O primeiro em decorrência da ausência de comprovação da boa e regular aplicação de parte dos recursos repassados, em razão de ter autorizado pagamentos por serviços não executados e sem prévia e regular liquidação, e a segunda pela execução parcial injustificada das obras, em face da emissão de notas fiscais e de recebimento de pagamentos referentes a serviços não executados.
2.5. No tocante à citação, a empresa foi revel, ao passo que Jaime Barbosa da Silva apresentou alegações de defesa (peça 12) no sentido de ter adiantado o pagamento a fim de que a contratada pudesse comprar e armazenar os insumos no período das secas, até dezembro de 2012, considerando que o compromisso de construção do restante dos banheiros seria cumprido quando os rios retornassem ao nível necessário para o transporte desses itens, mesmo quando finalizado seu mandato. Assim, tentou transferir a responsabilidade pela descontinuidade da obra para o prefeito sucessor.
2.6. Ante a improcedência dos argumentos apresentados pelo ex-prefeito e a revelia da empresa citada, esta Corte de Contas, por meio do Acórdão 12878/2018-TCU-Primeira Câmara (peça 30) , julgou irregulares as contas dos responsáveis e os condenou em débito, solidariamente, com a aplicação da multa prevista no art. 57 da Lei 8.443/1992.
2.7. Irresignados, o ex-gestor municipal e a empresa contratada interpuseram, separadamente, recursos de reconsideração (peças 42 e 46, respectivamente) , sendo que apenas o referente à pessoa física é objeto do presente exame, haja vista o não conhecimento do outro pelo Ministro-Relator (peça 54) .
EXAME DE ADMISSIBILIDADE
3. Reiteram-se os exames preliminares de admissibilidade (peças 49-52) , acolhidos por despacho do Relator, Ministro Bruno Dantas (peça 54) , que conheceu do recurso interposto por Jaime Barbosa da Silva, com a atribuição de efeitos suspensivos aos itens 9.2, 9.3 e 9.4 do Acórdão 12878/2018-TCU-Primeira Câmara ao recorrente, com extensão aos demais condenados em débitos solidariamente; e não conheceu do recurso interposto pela empresa C.F. Sousa Comércio & Serviços de Construção Ltda., por intempestividade e ausência de documentos novos.
3.1. A propósito, no que tange à alegação da mencionada empresa de que esta não teria sido notificada acerca de pedido de devolução de prazo para apresentação de defesa (peça 46, p. 2 e 5) , deve-se salientar que tal situação não impediu a responsável de exercer o direito da ampla defesa e do contraditório ao longo do trâmite processual por meio da juntada de documentos.
EXAME técnico
4. Delimitação
4.1. Constitui objeto do presente recurso definir as seguintes questões:
a) responsabilidade do prefeito sucessor no âmbito desta TCE;
b) adequabilidade na execução do convênio até dezembro de 2012;
c) necessidade de conduta dolosa no contexto de responsabilização.
5. Questão - responsabilidade do prefeito sucessor no âmbito desta TCE
5.1. Defende-se no recurso a nulidade absoluta da instrução processual desta TCE por ausência de chamamento de litisconsorte passivo necessário (responsável solidário - prefeito sucessor) - peça 42, p. 2 e 7, com base nos seguintes argumentos:
a) a vigência do Termo de Compromisso TC/PAC 85/2010 e do contrato administrativo 022/2011 (execução das obras de saneamento básico) teriam se estendido até 20/9/2014, adentrando a gestão do prefeito sucessor (gestão de 2013 a 2016) , este deveria ter sido chamado aos autos desta TCE, haja vista sua responsabilidade pela execução das obras no âmbito do ajuste, bem como pela respectiva prestação de contas (peça 42, p. 3-7) ;
b) o prefeito sucessor tinha ciência sobre o andamento da execução das obras no âmbito do convênio, tendo ele efetuado prorrogação contratual em 25/9/2013, e que este detinha a obrigação de deter eventual irregularidade contratual e cobrar da empresa a prestação integral dos serviços de obras pactuados (peça 42, p. 11) .
Análise:
5.2. Preliminarmente, antes de adentrar ao mérito da questão suscitada pelo recorrente, deve-se esclarecer que não constitui nulidade processual o fato de não constarem do pólo passivo todos os responsáveis solidários, pois não há no processo no âmbito do TCU a figura do litisconsórcio passivo necessário, sendo suficiente o esclarecimento apresentado pelo Ministro Benjamim Zymler no voto condutor do Acórdão 842/2017-TCU-Plenário, conforme transcrição abaixo:
'20. Ressalto que não existe litisconsórcio passivo necessário entre o gestor e a empresa contratada quando a relação jurídica processual se refere à prestação de contas da regularidade da aplicação de recursos públicos.
21. A situação jurídica do gestor público distingue-se da ausência de chamamento aos autos das empresas contratadas, motivo por que para estas se configurou a inviabilidade de responderem solidariamente pelas irregularidades referentes à não comprovação da destinação dada aos recursos.
22. De fato, a relação jurídica processual de convênio em tomada de contas especial se refere à prestação de contas da regularidade da aplicação de recursos públicos dos entes partícipes. Nesse contexto, há nítida distinção entre o dever do agente público de responder perante as instâncias administrativas de controle por seus atos de gestão e o encargo de terceiros de fazer a contraprestação de serviços contratuais. Há que se reconhecer que os gestores públicos signatários de ajustes junto à Administração Pública possuem um dever maior de prestar contas e justificar a correta aplicação dos valores recebidos se comparado ao dever imposto às empresas.
23. Assim, conforme já mencionado, nos processos de controle externo a solidariedade passiva é benefício do Estado-autor, a quem, na condição de credor, é facultado exigir de um ou de todos os devedores a integralidade da dívida (arts. 275, 282 e 283 do Código Civil) . Logo, o litisconsórcio necessário não configura direito subjetivo do responsável citado, não havendo que se falar em prejuízo processual e aos interesses do recorrente por ele permanecer isoladamente no polo passivo do processo (vide Acórdão 2829/2016-TCU-Plenário, 368/2014-2ª Câmara; 5.297/2013-2ª Câmara e 789/2012-Plenário) .'
5.3. Feito esse esclarecimento inicial, passa-se a examinar a questão da responsabilidade do prefeito sucessor à luz do entendimento jurisprudencial adotado por esta Corte de Contas, o qual encontra-se sedimentado na Súmula 230, in verbis:
'Compete ao prefeito sucessor apresentar as contas referentes aos recursos federais recebidos por seu antecessor, quando este não o tiver feito ou, na impossibilidade de fazê-lo, adotar as medidas legais visando ao resguardo do patrimônio público com a instauração da competente Tomada de Contas Especial, sob pena de co-responsabilidade.'
5.4. A partir disso, deve-se salientar que a Súmula/TCU 230 só deve ser aplicada quando, apesar de os recursos terem sido transferidos e aplicados na gestão do prefeito antecessor, o prazo para apresentação da prestação de contas tenha se encerrado na gestão do prefeito sucessor.
5.5. Dessa forma, ainda que não tenha celebrado o convênio nem executado seu objeto, cabe ao prefeito sucessor o atendimento à obrigação de prestar contas, quando esta obrigação adentra o seu período de gestão, vinculando diretamente o encargo a providências sob sua alçada. Na impossibilidade de apresentar os documentos demandados, cabe, então, a adoção de medidas legais visando ao resguardo do patrimônio público.
5.6. Nesse sentido são os Acórdão 2212/2016-TCU-Primeira Câmara, rel. WEDER DE OLIVEIRA; 503/2016-TCU-2ª Câmara, rel. MARCOS BEMQUERER; e 851/2017-TCU-Plenário, rel. AROLDO CEDRAZ. Observa-se, ainda, que se trata de presunção relativa de responsabilidade, podendo ser afastada no caso concreto (Acórdão 6677/2016-TCU-Primeira Câmara, rel. MARCOS BEMQUERER) .
5.7. Nesse ponto, há que se examinar a aplicabilidade da súmula no caso em apreço. Senão, veja-se, não restam dúvidas de que o prefeito sucessor, Mário Henrique de Souza Guerreiro era, de fato, o responsável pela prestação de contas do Termo de Compromisso TC/PAC 85/2010, uma vez que tal instrumento teve sua vigência finda em 20/9/2014, ou seja, dentro do mandato do gestor sucessor da municipalidade (período de 2013-2016) , conforme documentos às peças 1, p. 64, 73-74, 76, 78, 80, 89-101 e 224.
5.8. Todavia, há que se reconhecer que o aludido prefeito não ordenou a execução das despesas do convênio, as quais foram pagas integralmente durante a gestão de Jaime Barbosa da Silva na prefeitura (gestão 2009-2012) - peça 1, p. 156; devolveu o saldo remanescente da aplicação financeira constante da conta do empreendimento no valor de R$ 9,91 (peça 1, p. 177) , além de ter ajuizado representação, em 19/5/2014, junto ao MPF/Procuradoria da República em Santarém/PA em desfavor do prefeito antecessor, signatário do ajuste, e da empresa contratada (peça 1, p. 109-114) .
5.9. Ou seja, ao observar os atos do gestor sucessor frente à Súmula/TCU 230, considerando que houve prestação de contas dos valores recebidos no âmbito do ajuste pelo prefeito signatário (peça 1, p. 152-169) , constata-se que o prefeito sucessor adotou as medidas cabíveis para  resguardo do patrimônio público, de modo que não há motivo para incluí-lo no pólo passivo desta TCE.
5.10. Conclui-se, assim, que, no âmbito do TCU não há a figura do litisconsórcio passivo necessário, além de que, neste caso concreto, não cabe a aplicação da Súmula/TCU 230 para responsabilizar o prefeito sucessor.
6. Questão - adequabilidade na execução do convênio até dezembro de 2012
6.1. O recorrente traz a tese de que, até dezembro de 2012 (término da sua gestão à frente do município de Óbidos/PA) , em sua gestão, não houve mácula na execução do convênio, com base nos seguintes argumentos:
a) no que tange à primeira parcela do convênio (R$ 939.576,66) , a empresa contratada deveria ter executado 140 módulos sanitários, o que corresponderia a 30% do total correspondente à primeira etapa da execução do Termo de Compromisso TC/PAC 85/2010 (peça 42, p. 3-4) ;
b) teria ocorrido compatibilidade entre a execução física (61 módulos sanitários e nove em construção) e a execução financeira (peça 42, p. 8-10 e 12) ;
c) todos os pagamentos feitos pela municipalidade teriam se pautado no plano de trabalho e no processo administrativo, sendo que o saldo restante dos banheiros deveria ter sido executado até o final da vigência do convênio (peça 42, p. 11) ;
d) no término de sua gestão, teria comprovado a execução do ajuste e justificado a utilização dos recursos da primeira parcela, os quais teriam sido empregados nas obras alusivas ao Termo de Compromisso TC/PAC 85/2010, e que os documentos alusivos ao convênio (inclusive prestação de contas) estariam nos arquivos da Secretaria Municipal de Obras (peça 42, p. 8-10, 14-39) ; e
e) existiriam circunstâncias geográficas excepcionais na execução do convênio, porquanto se tratavam de sítios quilombolas isolados pelas cheias dos rios durante seis meses do ano (outubro a meados de abril) , fato esse que demandaria uma logística diferenciada (liberação de recursos para aquisição de materiais em dezembro de 2012, e transporte destes nos períodos de chuva) de modo a proporcionar a execução das obras em período de seca (peça 42, p. 9-10, 40-49) .
Análise:
6.1. O prefeito é o responsável pela administração dos recursos públicos federais repassados à municipalidade, cabendo a ele prestar contas e arcar com os possíveis prejuízos ao erário advindos da sua gestão.
6.2. Esse entendimento é decorrência do art. 70, parágrafo único, da Constituição Federal, do art. 93 do Decreto-Lei 200/1967, e do art. 39 de Decreto 93.872/1986, havendo jurisprudência desta Corte de Contas pacífica nesse sentido, conforme os seguintes precedentes: Acórdão 1028/2008-TCU-Plenário, rel. RAIMUNDO CARREIRO, 630/2005-1ª Câmara, rel. GUILHERME PALMEIRA, e 752/2007-2ª Câmara, rel. AROLDO CEDRAZ.
6.3. No caso concreto, o débito é decorrente da ausência de comprovação da boa e regular aplicação de parte dos recursos repassados à Prefeitura Municipal de Óbidos/PA por força do Termo de Compromisso TC/PAC 085/2010, em razão de duas condutas de Jaime Barbosa da Silva (XXX.550.852-XX) , quais sejam:
a) autorizar pagamentos por serviços não executados, considerando que a execução física parcial do objeto pactuado, sessenta e um módulos sanitários, representa percentual de execução incompatível com os valores dos desembolsos efetuados com os recursos federais à empresa contratada C. F. Sousa Comércio e Serviços de Construção Ltda. (10.571.328/0001-11) ; e
b) autorizar pagamentos de despesas sem prévia e regular liquidação, tendo em vista a ausência de relatórios de medição da obra, de identificação do termo de compromisso nas notas fiscais emitidas pela empresa contratada, bem como de atesto, pelo fiscal da obra, da regular execução de cada etapa dos serviços contratados.
6.4. Tais condutas, conjugadas à inexecução parcial das obras no âmbito do convênio, configuraram um evidente descompasso entre o desembolso financeiro e a execução física assim delineada (peça 1, p. 182, 185) : (i) execução física: 12,43%; e (ii) execução financeira: 29,99% (R$ 988.735,01 em relação ao total do convênio) . Ou seja, não procede o argumento do recorrente de que houve compatibilidade entre a execução física e a execução financeira. Ressalta-se, por oportuno, que a existência de nove módulos sanitários domiciliares em construção não deve ser considerada para fins de aferição da execução física, uma vez que não se prestam a garantir a plena funcionalidade desta parcela de obra à comunidade objeto da ação governamental.
6.5. Nesse contexto, é importante salientar que, em nenhum momento das razões recursais, o ex-gestor apresenta aos autos prova de que as obras tenham sido posteriormente executadas a ponto de compatibilizar a execução financeira com a execução física, de modo que ao autorizar os pagamentos à empresa previamente à efetiva prestação dos serviços o gestor municipal, além de infringir as normas legais, assumiu o risco de um resultado adverso, tendo o ex-gestor agido com culpa nas modalidades de negligência e imprudência.
6.6. Demais disso, o recorrente não trouxe aos autos elementos probatórios documentais que evidenciem o pleno emprego dos recursos da primeira parcela do convênio nas obras pactuadas, seja para a aquisição, transporte e armazenamento de materiais para a obra, seja para o emprego destes na sua execução.
6.7. Cumpre ressaltar, nesse ponto, que a jurisprudência pacífica nesta Corte de Contas atribui ao responsável o dever de prestar contas da integralidade das verbas federais repassadas. Cabe ao gestor o ônus da prova da boa e regular aplicação desses recursos, por meio de documentação consistente. Tal entendimento encontra fundamento na própria Constituição Federal, art. 70, parágrafo único, e no art. 93 do Decreto-lei 200/1967, sendo nesse sentido os Acórdão 6553/2016-TCU-Primeira Câmara, rel. WALTON ALENCAR RODRIGUES; 3587/2017-2ª Câmara, rel. AROLDO CEDRAZ; e 2610/2016-Plenário, rel. BRUNO DANTAS.
6.8. No tocante às alegadas circunstâncias geográficas excepcionais na execução do convênio e do contrato dele decorrente (Contrato 022/2011) , registra-se que tal fato, por si só, não possui o condão de justificar as condutas irregulares do gestor municipal. De fato, o contrato em questão (peça 1, p. 115-117) , vigente no período de 28/11/2011 a 28/4/2012, além de ter abrangido a época do ano, segundo o recorrente, propícia para o transporte de materiais para execução das obras (cheias dos rios) , poderia ter sido prorrogado pelo gestor municipal a fim de que se concluíssem as obras, ato este que não consta dos presentes autos. Ademais, não constam elementos que apontem que o gestor municipal signatário do convênio e do contrato tenha cobrado providências da empresa no sentido de ultimar os serviços contratados, tampouco.
6.9. Em outras palavras, não se pode alegar no caso concreto força maior, uma vez que o ex-prefeito poderia ter adotado providências até o final de seu mandato hábeis a dar cumprimento ao contrato celebrado no âmbito do Termo de Compromisso TC/PAC 85/2010.
6.10. Demais disso, sabedor das circunstâncias geográficas excepcionais na execução das obras, o gestor municipal deveria tê-las considerado tanto na pactuação do convênio como na celebração do contrato dele decorrente (Contrato 022/2011) , de modo a assegurar o bom andamento dos trabalhos de construção das unidades de saneamento básico.
6.11. Assim, vê-se, de forma cristalina, a inadequabilidade na execução do convênio, sendo despiciendo, neste caso, delimitar temporalmente os períodos de gestão dos gestores municipais, haja vista que apenas um gestor municipal, o signatário do ajuste, deu causa ao prejuízo ao erário ao adotar as condutas listadas no item 6.3 supra.
7. Questão - necessidade de conduta dolosa no contexto de responsabilização.
7.1. O ex-gestor argumenta que sua conduta não teria se revestido de dolo ou má-fé, bem como que não teria incorrido em desvio de recursos, improbidade administrativa, anotação de sobrepreço, ou qualquer irregularidade decorrente de conduta desonesta (peça 42, p. 10) .
Análise:
7.2. No âmbito do TCU, uma vez caracterizada a reprovabilidade da conduta, a avaliação de existência de má-fé não é requisito essencial à culpabilidade do recorrente. De outro modo, tal elemento anímico, subjetivo da conduta, deve ser considerado apenas como agravante, no sentido de majorar a dosimetria da pena.
7.3. Nesse sentido, considerando ainda que a má-fé não pode ser presumida, devendo, portanto, ser demonstrada, reforça-se que sua existência sequer foi cogitada nos presentes autos.
7.4. Assim, conclui-se que a alegação de ausência de má-fé do responsável não é capaz de afastar a cominação da multa, vez que não é pressuposto de sua aplicação. Ademais, tendo em vista que a manifestação de má-fé não foi expressamente considerada na dosimetria da pena, reputa-se irrelevante o argumento do recorrente.
CONCLUSÃO
8. Das análises anteriores, conclui-se pelo não provimento do recurso, considerando-se que:
a) não cabe, neste caso concreto, a corresponsabilidade do prefeito sucessor (aplicação da Súmula TCU 230) , haja vista ter ocorrido a prestação de contas dos valores recebidos no âmbito do ajuste pelo prefeito signatário (peça 1, p. 152-169) , bem como a adoção, pelo prefeito sucessor, de medidas cabíveis para o resguardo do patrimônio público;
b) não houve adequabilidade na execução deste pelo prefeito signatário do Termo de Compromisso TC/PAC 85/2010, tendo em vista o evidente descompasso entre o desembolso financeiro (R$ 988.735,01) e a execução física (12,43%) , tampouco as circunstâncias geográficas excepcionais na execução das obras do aludido ajuste justificam tal irregularidade danosa ao erário;
c) no âmbito do controle externo, a existência de má-fé não é requisito essencial à culpabilidade do recorrente, bastando haver caracterizada a reprovabilidade da conduta, não tendo sido nos presentes autos a má-fé do recorrente.
PROPOSTA DE ENCAMINHAMENTO
9. Ante todo o exposto, submete-se à consideração superior a presente análise dos recursos de reconsideração interpostos por Jaime Barbosa da Silva e pela empresa C.F. Sousa Comércio & Serviços de Construção Ltda. contra o Acórdão 12878/2018-TCU-Primeira Câmara, propondo-se, com fundamento no art. 32, inciso I, e 33 da Lei 8.443/1992:
a) não conhecer do recurso interposto pela empresa C.F. Sousa Comércio & Serviços de Construção Ltda.; e
b) conhecer do recurso interposto por Jaime Barbosa da Silva e, no mérito, negar-lhe provimento;
c) dar ciência da deliberação que vier a ser adotada aos recorrentes, à Procuradoria da República no Estado do Pará, à Fundação Nacional de Saúde (Funasa/MS) , e à Controladoria Geral da União (CGU) ."
	É o relatório.

8.1. André Ramy Pereira Bassalo (7.930/OAB-PA) e outros, representando Jaime Barbosa da Silva.  
8.2. Roberta Mello de Magalhães Sousa (12.394/OAB-PA) e outros, representando C F Sousa Comércio & Serviços de Construção Ltda.

Subprocurador-Geral Paulo Soares Bugarin.

TOMADA DE CONTAS ESPECIAL. TERMO DE COMPROMISSO. FUNDAÇÃO NACIONAL DE SAÚDE. MUNICÍPIO DE ÓBIDOS/PA. EXECUÇÃO DE SISTEMA DE ESGOTAMENTO SANITÁRIO. PAGAMENTOS EFETUADOS À EMPRESA CONTRATADA SEM CONTRAPRESTAÇÃO DE SERVIÇOS. NÃO ATINGIMENTO DOS OBJETIVOS DO AJUSTE. CITAÇÃO. IRREGULARIDADE DAS CONTAS. DÉBITO. MULTA. RECURSO DE RECONSIDERAÇÃO. NÃO CONHECIMENTO DO RECURSO DE UM DOS RESPONSÁVEIS. ARGUMENTOS INSUFICIENTES PARA REFORMA DO JULGADO QUANTO AO OUTRO RESPONSÁVEL. CONHECIMENTO E NEGATIVA DE PROVIMENTO.

TOMADA DE CONTAS ESPECIAL (TCE)

Secretaria de Recursos (Serur); Secretaria de Controle Externo de Tomada de Contas Especial (SecexTCE).

Em julgamento, recursos de reconsideração interpostos por Jaime Barbosa da Silva (peça 42) e por C F Sousa Comércio & Serviços de Construção Ltda. (peça 46) em face do Acórdão 12878/2018-TCU-Primeira Câmara, por meio do qual o Tribunal julgou suas contas irregulares, imputou-lhes débito solidário de R$ 550.187,99, em valores históricos, além de aplicar-lhes multa individual de R$ 150.000,00.
O mencionado Acórdão foi prolatado em sede de Tomada de Contas Especial instaurada pela Fundação Nacional de Saúde (Funasa/MS) em desfavor dos dois responsáveis, em razão da inexecução parcial do objeto pactuado no Termo de Compromisso TC/PAC 85/2010, que teve por objeto original a execução de 490 módulos sanitários domiciliares, contemplando um montante total de R$ 3.296.763,90, dos quais foram repassados R$ 939.576,66, valor relativo à primeira parcela.
Preliminarmente, ratifico o despacho exarado à peça 54 no sentido de que o recurso interposto por Jaime Barbosa da Silva merece ser conhecido, porquanto preenche os requisitos de admissibilidade previstos nos arts. 32, inciso I, e 33 da Lei 8.443/1992 
Da mesma forma, reitero minha posição consignada na referida peça com o intuito de não conhecer do recurso interposto pela empresa C F Sousa Comércio & Serviços de Construção Ltda., em face da inobservância do prazo de 15 (quinze) dias, bem como da ausência de documentos novos capazes de suplantar a intempestividade, conforme parágrafo único do art. 33 da Lei 8.443/92, sem prejuízo de lhe aproveitar eventual provimento do recurso interposto pelo primeiro recorrente, no que concerne às circunstâncias objetivas, à luz do art. 161 do RI/TCU.
Nesta oportunidade, o recorrente que teve sua peça recursal conhecida alega que: (i) a instrução processual desta TCE padece de nulidade absoluta por ausência de chamamento de litisconsorte passivo necessário (responsável solidário - prefeito sucessor) ; (ii) até o término da sua gestão à frente do município de Óbidos/PA (dezembro de 2012) , não houve mácula na execução do convênio; e (iii) sua conduta não teria se revestido de dolo ou má-fé, tampouco incorrido em desvio de recursos, improbidade administrativa, sobrepreço, ou qualquer irregularidade decorrente de atitude desonesta.
Após examinar as razões recursais, a Secretaria de Recursos concluiu que não foram trazidos elementos suficientes para alterar a deliberação recorrida, razão pela qual, com a concordância do Ministério Público junto ao TCU, representado pelo Subprocurador-Geral Paulo Soares Bugarin, propõe o conhecimento e o não provimento do apelo recursal interposto por Jaime Barbosa da Silva.
Quanto ao mérito, concordo integralmente com a análise empreendida pela secretaria especializada, transcrita no relatório precedente, a qual enfrentou e afastou com propriedade cada um dos argumentos trazidos pelo recorrente, razão pela qual incorporo seus fundamentos às minhas razões de decidir, sem prejuízo das breves considerações que teço a seguir.
No que tange ao primeiro ponto aventado pelo recorrente, não há que se falar em nulidade absoluta da decisão, ante a ausência do instituto do litisconsórcio passivo necessário no âmbito deste Tribunal. Com efeito, em linha com a jurisprudência desta Corte, não se admite prejuízo processual e aos interesses do recorrente por ele permanecer de forma isolada no polo passivo do processo.
Ainda assim, ao averiguar a possível aplicação da Súmula TCU 230, a Serur, em linha com os argumentos do Relator a quo do feito, atestou que o chefe do executivo municipal que sucedeu o responsável não teve qualquer ingerência sobre qualquer dos pagamentos advindos do Termo de Compromisso TC/PAC 85/2010 e, além de ter devolvido o saldo remanescente da aplicação financeira constante da conta do empreendimento, "adotou as medidas cabíveis para ao resguardo do patrimônio público, de modo que não há motivo para incluí-lo no pólo passivo desta TCE", posição com a qual reafirmo minha total aquiescência.
No que concerne ao segundo argumento carreado pelo recorrente, registro que houve claramente um descompasso entre a execução física e financeira do Termo de Compromisso, uma vez que foram liberados 29,99% dos recursos (R$ 988.735,01 de um total de R$ 3.296.763,90) , ao passo que foi efetivamente executado 12,44% do total físico da avença (61 módulos sanitários de um total de 490 previstos) . 
Ademais, mesmo que fossem incluídos os 9 módulos em construção à época da medição (os quais não devem ser considerados para fins de aferição da execução física, em face da ausência de funcionalidade à população) , subsistiria a desarmonia entre o físico e o financeiro da obra, tornando inválida a alegação do responsável em sede recursal.
Estou de acordo com a unidade instrutora quando afirma que o responsável não logrou êxito em apresentar qualquer tipo de evidência de que esse descompasso havia sido sanado ulteriormente, razão pela qual sua argumentação não deve ser acatada quanto a esse ponto.
Não se pode acatar, de forma análoga, o argumento do gestor municipal a respeito dos adiantamentos de recursos financeiros em decorrência dos empecilhos atinentes às condições climáticas e hidrográficas da região. Trata-se claramente de uma circunstância previamente conhecida pelo recorrente, a qual deveria levá-la em consideração no momento da definição das cláusulas do ajuste.
Por fim, não há que se falar em perquirição de dolo ou má-fé na atuação do responsável para caracterização da irregularidade de suas contas e consequente débito a ser ressarcido aos cofres públicos. Em nenhum momento das análises técnicas, do Relatório, do Voto ou do Acórdão combatido, que compõem os autos, há menção a esse tipo de conduta, contra a qual o recorrente se insurge.
De igual forma, concordo com a Serur que a alegação de ausência de má-fé do responsável não é capaz de afastar a cominação da multa, uma vez que não é pressuposto de sua aplicação. Ademais, tendo em vista que a manifestação de má-fé não foi expressamente considerada na dosimetria da pena, reputa-se irrelevante o argumento do recorrente. 
Sendo assim, ante a ausência de elementos capazes de alterar o juízo anteriormente formulado, não é possível reformar o julgado, como pretende o recorrente.
Feitas essas considerações, entendo que o recurso interposto por Jaime Barbosa da Silva deve ser conhecido e rejeitado, ao passo que o recurso da empresa C F Sousa Comércio & Serviços de Construção Ltda. não deve ser conhecido, mantendo-se, portanto, inalterada a deliberação ora combatida.
	Ante o exposto, voto por que o Tribunal adote o Acórdão que ora submeto à deliberação deste Colegiado.
TCU, Sala das Sessões Ministro Luciano Brandão Alves de Souza, em 10 de setembro de 2019.
Ministro BRUNO DANTAS 
Relator